臺灣臺中地方法院刑事裁定
111年度聲字第3117號
聲明異議人
即  受刑人  顏榮村



上列聲明異議人因受刑人所犯公共危險案件，對於臺灣臺中地方
檢察署檢察官執行之指揮（111年度執庚字第9738號）不服，聲
明異議，本院裁定如下：
    主    文
臺灣臺中地方檢察署檢察官以民國一一一年八月三十日一一一年
度執庚字第九七三八號所為不准受刑人顏榮村易科罰金之執行指
揮處分撤銷，由檢察官另為妥適之處分。
    理    由
一、聲明異議意旨如附件刑事聲明異議狀所載。
二、按受刑人或其法定代理人或配偶以檢察官執行之指揮為不當
    者，得向諭知該裁判之法院聲明異議，刑事訴訟法第484條
    定有明文；又按刑法第41條第1項規定：「犯最重本刑為5年
    以下有期徒刑以下之刑之罪，而受6月以下有期徒刑或拘役
    之宣告者，得以新臺幣1千元、2千元或3千元折算1日，易科
    罰金。但易科罰金，難收矯正之效或難以維持法秩序者，不
    在此限」，依其立法理由說明，個別受刑人如有不宜易科罰
    金之情形，在刑事執行程序中，檢察官得依該項但書規定，
    審酌受刑人是否具有「確因不執行所宣告之刑，難收矯正之
    效，或難以維持法秩序」等事由決定之。是以檢察官對於得
    易科罰金案件之指揮執行，依具體個案，考量犯罪特性、情
    節及受刑人個人特殊事由等因素，如認受刑人確有因不執行
    所宣告之刑，難收矯正之效，或難以維持法秩序者，自得不
    准予易科罰金，此乃檢察官指揮執行時得依職權裁量之事項
    ，倘其未濫用權限，自不得任意指摘為違法，觀諸刑事訴訟
    法第457條第1項前段規定「執行裁判由為裁判法院之檢察官
    指揮之」自明。惟按受刑人易科罰金之准駁，固屬檢察官之
    裁量（最高法院77年度台非字第158號判決意旨參照），然
    檢察官不准受刑人易科罰金之「決定裁量」，直接造成受刑
    人入監服刑之效果，為剝奪人身自由之處分，該裁量處分之
    形成程序、內容及處分本身是否實質正當，刑事訴訟法雖無
    明文，惟非毫無所限。又刑法第41條第1項但書固規定「但
    確因不執行所宣告之刑，難收矯正之效，或難以維持法秩序
    者，不在此限」。然但書部分之適用，既為刑法第41條第1
    項之例外規定，基於例外從嚴之法則，執行檢察官應進一步
    就個案何以符合該部分構成要件詳以說明，用以確保公權力
    行使之透明、可受公評，並防止裁量之恣意。是受刑人是否
    有刑法第41條但書所規定之「確因不執行所宣告之刑難收矯
    正之效」、「難以維持法秩序」之事由，依法文結構及該條
    項立法意旨觀之，必需確實有因「不執行所宣告之刑，難收
    矯正之效，或難以維持法秩序」之事由，始有不准其易科罰
    金之餘地，否則應認受刑人原則上均得依該條項前段之規定
    易科罰金。是受刑人是否具有類似之前案紀錄或現在是否仍
    有類似犯行存在等具體事項，執行檢察官均須依法實質審查
    說明，始足認定本件不執行所宣告之刑是否確有難收矯正之
    效之依據，合先敘明。
三、經查：聲明異議人即受刑人顏榮村（下稱受刑人）因酒後不
    能安全駕駛之公共危險案件，經本院於民國111年4月16日因
    酒後不能安全駕駛之公共危險案件，經本院111年度中交簡
    字第1119號判決判處有期徒刑6月，並諭知如易科罰金，以
    新臺幣1千元折算1日確定等情，有臺灣高等法院被告前案紀
    錄表、上開判決書各1份附卷可稽（見本院卷第47至50、57
    至61頁），堪以認定。本件受刑人前於⒈於100年間，經本院
    以100年度中交簡字第2436號判決判處拘役55日確定，於101
    年2月17日易科罰金執行完畢；⒉於100年間，經本院以100年
    度中交簡字第2014號判決判處有期徒刑2月確定，於100年12
    月8日易科罰金執行完畢；⒊於100年間，經本院以100年度中
    交簡字第2582號判決判處有期徒刑3月確定後，與上揭⒉定應
    執行有期徒期5月後，於101年3月14日易科罰金執行完畢；⒋
    於104年間，經本院以104年度審交簡字第913號判決判處有
    期徒刑5月確定，於104年10月5日易科罰金執行完畢等情，
    有臺灣高等法院被告前案紀錄表、相關裁判書類在卷可憑（
    見本院卷第73至88頁），足徵受刑人不僅造成用路人生命、
    身體及財產法益上侵害之高度風險，同時破壞社會秩序之安
    定，引起用路民眾之恐慌以及對司法之不信賴感。衡其受刑
    人之前案紀錄及漠視法律規定等情，執行檢察官據此駁回受
    刑人易科罰金之聲請，固非無見，惟查：
　㈠本院111年度中交簡字第1119號刑事確定判決既於量刑時已說
    明：「爰審酌：(一)政府各相關機關就酒後駕車之危害性以
    學校教育、媒體傳播等方式一再宣導，為時甚久，且被告前
    於民國100年間、101年間、104年間，分因酒駕公共危險案
    件，經本院分別以100年度中交簡字第2014號判決、100年度
    中交簡字第2436號判決、100年度中交簡字第2582號判決、1
    04年度審交簡字第913號判決判處拘役或有期徒刑確定，有
    臺灣高等法院被告前案紀錄表在卷可稽，被告對於飲酒後酒
    精濃度超出一定標準不得駕駛動力交通工具之法律規範應知
    之甚稔，竟無視法律禁止酒後駕車之禁令，明知自己飲酒後
    ，精神狀態已受相當影響，竟圖一己往來交通之便，率爾騎
    乘機車上路，又其吐氣所含酒精濃度達每公升0.82毫克，酒
    測值遠超逾法定標準值，顯危及自身暨其他道路使用人之人
    身安全，行為殊值非難，幸及時為警攔查而未釀成實害之犯
    罪情節；（二）被告自陳為學歷為小學畢業、職業為貨運司
    機、家庭經濟狀況貧寒（見被告警詢調查筆錄之受詢問人欄
    ）之智識程度及生活狀況等一切情狀，量處如主文所示之刑
    ，並諭知易科罰金及易服勞役之折算標準，以示懲儆。」（
    見本院卷第57至58頁），顯然已綜合考量該案案情及各種情
    事而予以受刑人適當刑罰之懲處，並得易科罰金。而修法趨
    勢既係為防止短期自由刑之流弊，對於聲請易科罰金之審查
    不應過苛，且易科罰金乃對於短期刑期改以他種方式代替之
    精神，一則避免受刑人於獄中感染惡習再度危害社會、二則
    可疏解當前監獄人滿為患之困境。是受刑人易科罰金之准駁
    ，雖屬檢察官之裁量，惟檢察官不准受刑人易科罰金之「決
    定裁量」，仍應受法律程序及基本人權保障等之拘束，方不
    致違反易科罰金審查不應過於嚴苛之修法意旨，故執行檢察
    官須依法予以實質審查受刑人是否確實具備法定要件，據以
    准駁易科罰金或易服社會勞動，始為適法。
　㈡經本院核查臺灣臺中地方檢察署111年度執字第9738號卷111
    年8月30日執行筆錄，先告知受刑人「檢察官經審酌你聲請
    易科罰金理由及刑法第41條規定後，仍認為本案係6犯，且
    酒測值為0. 82毫克，若未發監執行難受矯正之效，有無意
    見？(提示並告以檢察官否准易科罰金之意旨)」，受刑人稱
    ：「我這次應該是第5犯，前面有一次是被撤銷緩起訴，希
    望檢察官能再給我一次機會，讓我易科罰金，我有帶錢過來
    」，復告知受刑人：「若你對此不准易科罰金之命令不服，
    可依刑事訴訟法第484條之規定向諭知該裁判之法院聲明異
    議，是否知悉?有何意見？」，受刑人答：「知道。沒有意
    見。」後，詢問：「是否有12歲以下小孩需要社會局安置之
    情形?尚有何意見及補充?」，受刑人答：「不需要。我年紀
    大了，有糖尿病、心臟病、肝不好，每天要吃藥，而且我要
    載2個孫子上下課，1個四年級，1個6年級，我老婆也已經67
    歲，我兒子已經離婚，他大部分都在外面工作，孫子平常都
    是我和我老婆在照顧，希望能讓我易科罰金」等語，該執行
    筆錄並經受刑人閱覽後簽名後，檢察官於點名單中批示「經
    再審酌受刑人之意見後，否准易科罰金之聲請」，並於被告
    之聲請易科罰金聲請表中勾選「不准易科罰金」、書寫「本
    案係6犯、酒測值為0.82毫克」之文字等情，業經本院調取
    臺灣臺中地方檢察署111年度執字第9738號執行卷宗核閱無
    訛，且有該案卷宗卷皮、點名單、執行筆錄、受刑人聲請易
    科罰金陳述意見書、請求准予易科罰金聲請表、111年度執
    庚字第9738號執行指揮書附卷可憑（見本院卷第63至71頁）
    ，堪信為真實。
　㈢查執行筆錄中記載被告共有6次公共危險之前案紀錄，與實際
    之次數（應為5次）略有出入，先予敘明。而由上㈡可知，執
    行檢察官否准受刑人之聲請，理由僅為本案係6犯、酒測值
    為0.82mg/dL，若未發監執行難受矯正之效為唯一理由，對
    於否准受刑人易科罰金或易服社會勞動之實質審查及理由記
    載則付之闕如，經受刑人當場表達聲請易科罰金之理由後，
    僅於點名單上批示「經再審酌受刑人之意見後，否准易科罰
    金之聲請」，執行檢察官未就受刑人之意見再為說明或回覆
    ，此有前揭筆錄、點名單可稽，則其是否可依此認定執行檢
    察官已據個案之具體各種情況進行實質上之審酌，尚非無疑
    。揆之刑法第41條第1項但書「難收矯正之效」及「難以維
    持法秩序」之法定要件，乃係立法者賦予檢察官針對具體執
    行個案之裁量權限，檢察官應考量各受刑人犯罪之罪質，對
    社會秩序有何危害？受刑人何以非執行宣告刑難收矯治之效
    ？施以自由刑避免受刑人再犯之效果高低等因素而為合義務
    性之審酌、裁量，據以為得否准予易科罰金或易服社會勞動
    之決定，已如前述。本件執行檢察官否准受刑人易科罰金之
    聲請，顯未考量並說明受刑人所犯罪名對於公益危害程度，
    併就其犯罪手段、情節、犯後態度、有無相同或類似之前科
    素行等與受刑人個人相關之具體情狀，並衡以犯罪一般預防
    及特別預防之觀點進行裁量，其是否有違立法者藉由刑法第
    41條第1項但書規定賦予檢察官裁量權限，以追求個案實現
    法律之目的與價值併個案分配正義之寓意，而有所謂選擇裁
    量怠惰之瑕疵，似有探求之餘地。
　㈣是本件檢察官僅以本案係6犯（實際為5犯，業如前述）、酒
    測值為0.82mg/dL，若未發監執行難受矯正之效為由，否准
    受刑人之聲請，是否對受刑人具備符合法定不得易科罰金或
    不得易服社會勞動之要件進行實質審查，容有疑問，此外亦
    未見檢察官釋明何以受刑人有任何確因不執行所宣告之刑，
    將難收矯正之效或難以維持法秩序之判斷依據，從而檢察官
    僅以受刑人上開理由否准其聲請，該項裁量尚難認完備妥適
    ，故本件受刑人是否確已符合刑法第41條第1項但書所稱「
    確因不執行所宣告之刑，難收矯正之效，或難以維持法秩序
    」之情形，非無再詳加審究之必要。受刑人執此指摘原處分
    不當，非無理由，應由本院撤銷原處分，同時為維護受刑人
    之權益及檢察官執行指揮之裁量權限，爰將本案發回臺灣臺
    中地方檢察署檢察官另為妥適之處分。
四、據上論斷，依刑事訴訟法第486條，裁定如主文。　　　　
中　　華　　民　　國　　111 　年　　11　　月　　3 　　日
　                刑事第十七庭  法  官  郭韶旻　
以上正本證明與原本無異。
如不服本裁定，應於收受送達後5日內向本院提出抗告狀。（應
附繕本）
　　　　　　　　　　　　　　　　書記官  張峻偉
中　　華　　民　　國　　111 　年　　11　　月　　3 　　日